臺灣高等法院臺南分院刑事判決
                                     110年度上訴字第74號
上  訴  人  臺灣嘉義地方檢察署檢察官
被      告  寅○○


上列上訴人因被告妨害名譽案件，不服臺灣嘉義地方法院108年
度訴字第445號中華民國109年10月14日第一審判決（起訴案號：
臺灣嘉義地方檢察署107年度少連偵字第30號），提起上訴，本
院判決如下：
    主  文
上訴駁回。
    理  由
一、公訴意旨略以：己○○帶領陣頭成員子○○、被告寅○○、甲○○、
    丑○○、乙○○、癸○○、卯○○、辰○○、庚○○、壬○○、辛○○（寅○○
    、己○○、庚○○、丑○○、辛○○另所涉傷害罪，業經原審判決確
    定，其餘人等被訴傷害罪，業經原審判決無罪確定）等人，
    於民國107年4月17日晚上5、6時許，在嘉義縣○○鄉○○村○○路
    ，參加嘉義縣竹崎鄉真武廟之廟會活動，俟於同日晚上6時
    許，陣頭成員即被告寅○○尿急在嘉義縣○○鄉○○村○○路000巷0
    號車庫出入口處隨意便溺，遭該處屋主即告訴人戊○○及丁○○
    發現後質問，寅○○竟心生不滿，基於公然侮辱之犯意，朝告
    訴人戊○○、丁○○辱罵「靠北喔，要不然是要怎樣」、「三小
    」等語，足以貶損告訴人戊○○、丁○○之名譽、尊嚴及社會評
    價。因認被告涉犯刑法第309條第1 項之公然侮辱罪嫌。
二、按犯罪事實應依證據認定之，無證據不得認定其犯罪事實，
    又不能證明被告犯罪者，應諭知無罪判決，刑事訴訟法第15
    4 條、第301 條第1 項分別定有明文。而刑事訴訟上證明之
    資料，無論為直接證據或間接證據，均須達於通常一般之人
    均不致有所懷疑，而得確信其真實之程度，始得據為有罪之
    認定，若其關於被告是否犯罪之證明未能達此程度，而有合
    理之懷疑存在，致使無從形成有罪之確信，根據「罪證有疑
    ，利於被告」之證據法則，即不得據為不利被告之認定，此
    有最高法院76年度台上字第4986號裁判意旨足資參照。
三、公訴意旨認被告涉有上開犯行，無非係以：告訴人戊○○、丁○○及證人丙○○○、何長權之證述等為其主要論據。被告則堅
    決否認涉有上開犯行，辯稱：我沒有說「靠北喔，要不然是
    要怎樣」、「三小」，是告訴人自己說自己想的云云。
四、證據能力方面：
　　有罪判決中犯罪事實之認定，係據以確定具體的刑罰權之基
    礎，自須經嚴格之證明，故其所憑之證據不僅應具有證據能
    力，且須經合法之調查程序，否則即不得作為有罪認定之依
    據。倘法院審理之結果，認為不能證明被告犯罪，而為無罪
    之諭知，即無刑事訴訟法第154 條第2 項所謂「應依證據認
    定」之犯罪事實之存在。因此，同法第308 條前段規定，無
    罪之判決書只須記載主文及理由。而其理由之論敘，僅須與
    卷存證據資料相符，且與經驗法則、論理法則無違即可，所
    使用之證據亦不以具有證據能力者為限，即使不具證據能力
    之傳聞證據，亦非不得資為彈劾證據使用。故無罪之判決書
    ，就傳聞證據是否例外具有證據能力，無須於理由內論敘說
    明（最高法院100 年度臺上字第2980號判決意旨參照）。故
    本案無罪判決中所引用之證據之證據能力有無，並無論究之
    必要。
五、本院之判斷：
  ㈠經查：己○○帶領陣頭成員子○○、被告寅○○、甲○○、丑○○、乙○○、癸○○、卯○○、辰○○、庚○○、壬○○、辛○○等人，於107年4
    月17日晚上5、6時許，在嘉義縣○○鄉○○村○○路，參加嘉義縣
    竹崎鄉真武廟之廟會活動，俟於同日晚上6時許，被告寅○○
    尿急在嘉義縣○○鄉○○村○○路000巷0號車庫出入口處隨意便溺
    ，遭該處屋主即告訴人戊○○、丁○○發現後質問，被告寅○○因
    而心生不滿，與告訴人戊○○、丁○○發生口角衝突之事實，為
    被告所不否認（見本院卷第179頁），核與證人戊○○、丁○○
    之證述相符（見警卷第1-3、6-7頁），此部分之事實，首堪
    認定。
  ㈡被告於上開時、地確曾對告訴人戊○○、丁○○「靠北喔，要不
    然是要怎樣」、「三小」：
　⒈證人戊○○於警詢時證稱：當時寅○○在我家停車處小便，我質
    問他，他便罵我「靠北」、「三小」，丁○○聽到後，也走出
    來質問他為何罵我「靠北」，之後有約10個人過來，先有人
    喊「打啦」後，他們就開始對我和丁○○動手（見警卷第1-2
    頁），於原審審理時亦證稱：當時我發現寅○○在我家停車場
    前小便，我質問他，他說不然是要怎樣，並罵「靠北」、「
    三小」（見原審卷3第311頁）。證人丁○○於警詢證稱：當時
    因戊○○在住家外與人起口角，我便出外查看，寅○○就罵我「
    靠北，要不然是要怎樣」（見警卷第6-7頁），於偵查時證
    稱：案發時，是丙○○○告訴我戊○○在外面跟人爭吵，叫我出
    去看，我才出去查看，我出去時，看到寅○○罵「靠北」，我
    跟他說我是戊○○的父親，這樣等於在罵我，他就繼續罵「靠
    北」，我進入報警後出來，他就罵「小便而已，你就要報警
    ，靠北」（見偵卷第175頁），於原審審理時亦證稱：當時
    是丙○○○聽到戊○○在外面跟人爭吵，叫我去查看，結果我看
    到戊○○跟寅○○2人在爭吵，我說這個小便的事就不要這樣大
    聲爭吵，好好講就好，寅○○不服，就一直說「靠北喔，我在
    這裡小便不行嗎？」，他一直重複說這句話，我就說你這樣
    沒有辦法解決事情，如果這樣我就去報案，讓警察來好好解
    決，寅○○說「可以啊，你去報案啊」，我就轉頭回到家裡打
    電話報案，報案後我回到現場跟寅○○講我已經報案了，寅○○
    反而生氣就罵我說「小便而已，你也去報案」，我說我報案
    也是經過你同意，也跟你講過的，他就重複罵「靠北喔，你
    報什麼小案」（見原審卷3第57、59、61頁）。證人戊○○、
    丁○○就被告因於其住家外便溺遭戊○○發覺制止而起爭執，被
    告乃口出「靠北」、「三小」等情，前後證述非但均屬一致
    ，且互核相符，並無齟齬。
　⒉證人何長權於原審審理時證稱：案發時我在2樓，聽到樓下寅
    ○○罵戊○○「靠北喔」，我就探頭出去看，當時只有看到他，
    之後我才聽到丁○○質問他「我是戊○○的爸爸，為何罵靠北喔
    」（見原審卷3第22-23頁）。證人丙○○○於原審審理時亦證
    稱：案發時有人在車庫小便，戊○○就問他「你怎麼在那邊小
    便？」，他就罵「靠北」，我跟丁○○說戊○○跟人在爭吵，還
    有一群年輕人到了，可能要打戊○○，丁○○出去說是戊○○的爸
    爸，為何在罵他（見原審卷3第111頁）。證人何長權、丙○○○對於告訴人戊○○與被告起衝突後，被告即罵「靠北」，告
    訴人丁○○隨即向被告表示其為戊○○父親，並質疑被告何以辱
    罵「靠北」等情，證述核屬一致，並與告訴人戊○○、丁○○證
    述之內容亦無出入。
　⒊本件告訴人戊○○、丁○○及證人丙○○○於案發前，與被告並無任
    何糾紛，業據其等證述明確（見原審卷3第56、109-110、33
    6頁），並無誣陷被告之動機。參以本件告訴人戊○○、丁○○
    、丙○○○等人於嗣後隨即遭被告及己○○、庚○○、丑○○、辛○○
    或以徒手、或持木棒毆傷等情，業據原審判處其等傷害罪確
    定，惟告訴人丁○○於報警之時，被告等人傷害之犯行尚未發
    生，僅係因被告於告訴人住處車庫前隨意便溺而與告訴戊○○
    口角等情，業據證人丁○○證述如前，並有警員李永強職務報
    告附卷可參（見偵卷第235頁），則倘若被告僅於其住處前
    便溺而無出言不遜之情事，告訴人丁○○又何須報警處理？參
    以被告於本院亦供稱：「（你個人對『靠北喔，要不然是要
    怎樣』、『三小』這兩句話的台語理解是何意思？）『靠北喔，
    要不然是要怎樣』，沒什麼意思只是語助詞。像跟朋友講話『
    幹』一樣，是一種口頭上的語助詞。『要不然是要怎樣』也是
    語助詞。」、「（是否要跟他嗆聲，氣勢才不會輸他？）以
    我的話，我也是跟人家對罵過，三字經就直接出來，我們比
    較土，是對罵譙，把它譙出來」（見本院卷第207頁），則
    以被告既與告訴人戊○○因便溺乙事發生爭執，復遭告訴人丁○○質疑，被告於斯時對告訴人戊○○、丁○○口出「靠北喔，要
    不然是要怎樣」、「三小」，顯然與被告自承其往常與人發
    生衝突對罵時常以三字經對嗆以壯聲勢之習性不謀而言。由
    此益徵上開證人之證述，可信度甚高，應可採信。被告於上
    開時地，確對告訴人戊○○、丁○○口出「靠北喔，要不然是要
    怎樣」、「三小」等語，應可認定。
　㈢按刑法第309條第1項公然侮辱罪之所謂「侮辱」，係以使人
    難堪為目的，以言語、文字、圖畫或動作，表示不屑輕蔑或
    攻擊之意思，足以對於個人在社會上所保持之人格及地位，
    達貶損其評價之程度而言。至行為人表現於外之言語、文字
    、圖畫或動作，是否足以貶損他人評價，應參酌行為人之動
    機、目的、智識程度、慣用之表現方式，行為時所受之刺激
    、使用之具體語句、語氣、內容及連接前後文句統合觀察，
    不可以片言隻字為斷章取義。又公然侮辱罪之成立，應以行
    為人主觀上具有毀損他人名譽之故意為必要，而該故意要件
    之是否該當，則須按行為當時之具體客觀狀態，並合於一般
    人正常認知為判斷。再者，言語、文字、圖畫乃至各種表現
    個人思想、情感等內心意思之動作，均屬人為造作並賦予意
    義之有為法，必然有它生、住、異、滅的生命歷程，亦即由
    開始造作運用，之後開展廣為流傳，然後逐漸加入當代社會
    環境生活元素，使其產生意義內涵的變化，最終轉換成新的
    意涵，取代原始意義，逸脫原來造作所賦予之意義，進而使
    原始內涵趨於消滅。因而解讀一特定言語、文字、圖畫或具
    體動作之意義，應以其實際使用當下之客觀情境中，一般使
    用者之普遍認知為準。經查：
　⒈以本件被告所使用之「靠北」、「三小」而言，「靠北」有
    認為是源自「考妣」之用語，亦即表現喪父、喪母之至極哀
    慟的舉止，但歷經社會主客觀環境變遷，現多用以來表示不
    屑他人的叫哭或抱怨，例：聽你咧哭爸，我就不爽（聽你叫
    苦，我就不爽），或為粗俗的口頭語，用以表示糟糕、不滿
    或遺憾，例：哭爸！我忘記紮錢（我忘記帶錢）；又台語中
    之「潲（洨）（小）」，原指精液，後引申為無聊、無用之
    意，加在詞句中則成為粗俗之用語，例：無啥潲仔路用（沒
    什麼用），用於動詞或形容詞後，則有不愉快或不合理的意
    思，例：孽潲（作孽）；而啥潲（音同「三小」），指什麼
    之意，是一種粗俗不雅的說法，例：你是咧看啥潲？（你在
    看什麼？）；衰潲，為倒楣、運氣不好、做事情不順利之意
    思，例：我那會遮衰潲（我怎麼會如此倒楣）等情，有臺灣
    閩南語常用詞辭典4份在卷可考（見原審卷3第135-141頁）
    。從而，「靠北」、「三小」於當今之使用，多為負面情緒
    上之粗俗用語，而非用以貶損他人人格或社會評價。
　⒉回到本件案發時場景，被告因於告訴人戊○○住處車庫前便溺
    遭戊○○撞見引發其不滿，雙方因而爭執不休，被告即於雙方
    口角之時，口出「靠北喔，要不然是要怎樣」、「三小」等
    語。上開言詞固屬粗俗不雅之用語，且令聽聞者感覺不悅、
    被冒犯，惟參照前述說明及被告上開供述，被告前揭言詞顯
    然係以抑制告訴人氣勢為目的，試圖於口角爭執時居於上風
    ，使告訴人知難而退，主觀上難認有貶低告訴人在社會上之
    評價或其人格之犯意，且客觀上該用語，以當代社會普遍認
    知，亦不足以貶損他人名譽或社會上評價，實難認已構成刑
    法第309條第1項之公然侮辱罪。
六、綜上所述，本件則公訴人所提出之證據，顯然無法說服本院
    形成被告有罪之確信，本院就被告是否涉公然侮辱罪，仍有
    合理懷疑存在，依據上述說明，尚不能證明被告犯罪，自應
    為被告無罪之諭知。
七、原審認檢察官所提證據均無法證明被告有公然侮辱犯行，而
    為被告無罪之諭知，其採證法則於法相容，亦與經驗法則、
    論理法則無悖，檢察官上訴意旨雖以：本件案發時雙方係處
    於高度敵對狀態，被告於此時大聲辱罵「靠北」、「三小」
    ，明顯係欲羞辱、貶抑告訴人，而達到氣勢上壓制告訴人目
    的，難謂主觀上無侮辱之犯意；吾人若設身處地站在告訴人
    地位，聽到被告口出「靠北」、「三小」，是否不會感到有
    被羞辱意思？相信答案自明等語。惟按，刑法第309 條第1 
    項公然侮辱罪之規範作用，係在保護個人經營社會群體生活
    之人格法益，從而是否構成「侮辱」之判斷，除應注意行為
    人與被害人之性別、年齡、職業等個人條件外，尤應著重行
    為人與被害人間之關係、行為時之客觀情狀、行為地之方言
    或語言使用習慣等事項，依社會一般人對於語言使用之認知
    ，進行客觀之綜合評價，不宜僅著眼於特定之用語文字，即
    率爾論斷。此外，個人之名譽究竟有無受到減損或貶抑，更
    非單依被害人主觀上之感情為斷，申言之，縱行為人所為已
    傷及被害人主觀上之情感，惟客觀上對於被害人之人格評價
    並無影響時，尚不得遽以刑法公然侮辱罪加以論處。經查：
    依案發當時被告之動機及情境整體觀察，被告口出「靠北」
    、「三小」，係為與告訴人口角爭執時，抑制告訴人氣勢以
    取得上風所為，已如前述，上開言詞固屬粗俗不雅而足使告
    訴人感到不快，然從實質上判斷，尚未達足以對個人在社會
    上所保持之人格及地位達貶損其評價之不可容忍之程度，甚
    而就一般客觀第三人立場，聽聞者非但不會對告訴人名譽產
    生貶損之評價，反而會對口出此言之被告產生負面評價。是
    被告上開言詞，實難認該當刑法第309條第1項公然侮辱罪之
    構成要件。檢察官上訴認應為被告有罪之判決，為無理由，
    應予駁回。
八、應適用之法律：
　　刑事訴訟法第368條。
本案經檢察官詹喬偉提起公訴，檢察官劉達鴻提起上訴，檢察官
蔡麗宜到庭執行職務。
中　　華　　民　　國　　110 　年　　3 　　月　　31　　日
 　               刑事第七庭    審判長法　官  吳勇輝
                                      法　官  周紹武
                                      法　官  吳錦佳
以上正本證明與原本無異。
不得上訴。
　　　　　　　　　　　　　　　　　　　書記官  王杏月
中　　華　　民　　國　　110 　年　　3 　　月　　31　　日